【裁判字號】    97,訴,1774
【裁判日期】    971120
【裁判案由】    侵權行為損害賠償
【裁判全文】
臺灣高雄地方法院民事判決              97年度訴字第1774號
原      告  濬泰科技股份有限公司
法定代理人  丙○○
訴訟代理人  洪仁杰律師
被      告  戊○○
                      現於臺灣高雄女子監獄另案執行中
被      告  永豐商業銀行股份有限公司
法定代理人  己○○
訴訟代理人  甲○○
被      告  第一商業銀行股份有限公司
法定代理人  丁○○
訴訟代理人  林石猛律師
            蔡坤展律師
            乙○○律師
上列當事人間因偽造有價證券等案件，經原告提起刑事附帶民事
訴訟，請求侵權行為損害賠償（97年度附民字第113 號），由本
院刑事庭裁定移送前來，經本院於民國97年11月6 日言詞辯論終
結，判決如下：
  主  文
被告戊○○應給付原告新臺幣肆佰零玖萬貳仟伍佰伍拾參元，及
自民國九十七年三月二十一日起至清償日止，按年息百分之五計
算之利息。
原告其餘之訴駁回。
訴訟費用由被告戊○○負擔。
本判決第一項得假執行。
原告其餘假執行之聲請駁回。
  事實及理由
一、按訴狀送達後，原告不得將原訴變更或追加他訴，但擴張或
    減縮應受判決事項之聲明者，不在此限，民事訴訟法第255
    條第1 項第3 款定有明文。本件原告起訴時原請求被告戊○
    ○與被告第一商業銀行股份有限公司連帶給付原告新台幣（
    下同）4,490,153 元，及自起訴狀繕本送達翌日起至清償日
    止，按年息百分之5 計算之利息，嗣於本院審理中以言詞減
    縮請求被告戊○○與被告第一商業銀行股份有限公司連帶給
    付原告4,016,553 元，此有本院民國97年11月6 日言詞辯論
    筆錄（本院卷第131 頁）可憑；核屬減縮應受判決事項之聲
    明，揆諸首揭規定，於法有據，先予敘明。
二、原告起訴主張：(一)被告戊○○自民國87年1 月10日起，在原
    告公司擔任會計工作，負責公司款項收支及帳務記載，竟自
    92年3 月31日起至96年3 月21日止，持偽刻之原告、訴外人
    即原告負責人丙○○及訴外人即丙○○配偶張佩芬之印章，
    蓋用於銀行存摺類存款取款憑條上，盜領原告在被告第一商
    業銀行股份有限公司（下稱第一銀行）灣內分行之存款5,10
    5,505 元，事後僅回存2,792,752 元；被告戊○○另於94年
    12月10日前數月間某日，以上開偽造之印章偽造發票人為原
    告、付款人為被告第一銀行、面額共計1,703,800 元之如附
    表所示支票5 紙；原告因被告戊○○之上開行為，於被告第
    一銀行之存款共計損失4,016,553 元（5,105,505 －2,792,
    752 ＋1,703,800 ＝4,016,553） ；而被告第一銀行之受僱
    人於受理被告戊○○提領原告存摺存款之業務時，未確實核
    對原告留存之印鑑，致原告之存款遭被告戊○○盜領，自應
    就原告所損失存款金額4,016,553 元，與被告戊○○連帶對
    原告負損害負賠償責任。(二)被告戊○○復自95年1 月16日起
    至96年3 月31日止，以上開偽造之印章，蓋用於銀行存摺類
    存款取款憑條上，盜領原告在被告永豐銀行苓雅分行之存款
    460, 000元，事後則僅回存384,000 元；原告因被告戊○○
    之上開行為，於被告永豐銀行之存款共計損失76,000元（46
    0,000 －384,000 ＝76,000）；而被告永豐銀行之受僱人於
    受理被告戊○○提領原告存摺存款之業務時，未確實核對原
    告留存之印鑑，致原告之存款遭被告戊○○盜領，自應就原
    告所損失存款金額76,000元，與被告戊○○連帶對原告負損
    害負賠償責任。(三)為此，爰依侵權行為之法律關係，提起本
    訴，並聲明：(1)被告戊○○與被告第一銀行連帶給付原告4,
    016,553 元，及自起訴狀繕本送達之翌日起至清償日止，按
    年息百分之5 計算之利息。(2)被告戊○○與被告永豐銀行連
    帶給付原告76,000元，及自起訴狀繕本送達之翌日起至清償
    日止，按年息百分之5 計算之利息。(3)願供擔保請准宣告假
    執行。
三、被告戊○○則稱：同意原告之請求等語。
四、被告第一銀行則以：被告戊○○所蓋用之印鑑雖非真正，但
    除肉眼難以辨識其與原告留存之印鑑之差異外，經以機器辨
    識仍與原告留存之印鑑相符，足認被告第一銀行已盡善良管
    理人之注意義務，並無過失可言；又原告自87年4 月15日開
    戶後，即授權被告戊○○從事存款、領款業務，期間長達9
    年，被告第一銀行鑑於被告戊○○係持真正存摺領款及長期
    代理原告之情，認被告戊○○為原告債權之準占有人，而誤
    認被告戊○○係受原告之授權而領款，亦無違法侵害原告權
    利。另原告委由被告戊○○從事存領款業務，竟未行使監督
    權，任令被告戊○○持偽造之印鑑提領存款達4 年之久，對
    損害之發生與有過失等語，資為抗辯。並聲明請求駁回原告
    之訴，如受不利之判決願供擔保請准宣告免為假執行。
五、被告永豐銀行則以：原告寄存於被告永豐銀行之存款於未領
    取前，該存款屬被告永豐銀行之財產，被告戊○○盜領之，
    應屬侵害被告永豐銀行之財產權；又被告永豐銀行於被告戊
    ○○提領存款時，已盡善良管理人之注意義務為印鑑之核對
    ，並無法於有限時間內以肉眼比對出有不符之處，並無過失
    可言；另被告戊○○為原告之會計，為有受領權之人，被告
    永豐銀行將原告存款交由被告戊○○受領，對原告已生清償
    之效力，被告戊○○未將存款交付原告，與被告永豐銀行無
    涉；再者，原告對被告戊○○之監督顯有重大過失，而對損
    害之擴大與有過失，若認被告永豐銀行對被告戊○○所為之
    給付對原告不生清償效力，而應由被告永豐銀行負損害賠償
    責任，則被告永豐銀行因被告戊○○之行為亦受有損害76,
    000 元，應由原告負僱用人責任，被告永豐銀行亦得以此主
    張抵銷等語，資為抗辯，並聲明請求駁回原告之訴，如受不
    利之判決願供擔保請准宣告免為假執行。
六、兩造不爭執之事項如下：
  (一)被告戊○○自87年1 月10日起，在原告公司擔任會計工作，
    負責公司款項收支及帳務記載，竟自92年3 月31日起至96年
    3 月21日止，持偽刻之原告、丙○○及張佩芬之印章蓋用於
    存款取款憑條上，盜領原告在第一銀行之存款5,105,505 元
    ，事後僅回存2,792,752 元；被告戊○○於94年12月10日前
    數月間某日，以上開偽造之印章偽造發票人為原告、付款人
    為第一銀行、面額共計1,703,800 元之如附表所示支票5 紙
    ，該5 紙支票均已兌現。
  (二)被告戊○○自95年1 月16日起至96年3 月31日止，以上開偽
    造之印章，蓋用於存款取款憑條上，盜領原告在永豐銀行之
    存款460, 000元，並於事後回存384,000 元。
  (三)被告戊○○之上開行為，業經本院以97年度訴字第431 號刑
    事案件判處有罪，並定應執行有期徒刑4 年2 月確定，被告
    戊○○因該刑事案件現於臺灣高雄女子監獄服刑中，此有本
    院97年度訴字第431 號刑事判決附卷可參，並經本院依職權
    調取該案全卷查明屬實。
七、按當事人於言詞辯論時為訴訟標的之捨棄或認諾者，應本於
    其捨棄或認諾為該當事人敗訴之判決，民事訴訟法第384 條
    定有明文。經查：被告戊○○對於原告主張之前揭事實坦認
    在卷（本院卷第102 、103 頁、第120 頁背面），並對於原
    告主張依侵權行為之法律關係請求給付4,092,553 元（4,01
    6,553 ＋76,000＝4,092,553） ，及自起訴狀繕本送達之翌
    日（97年3 月21日）起至清償日止，按年息百分之5 計算之
    利息，於本院言詞辯論時認諾在卷（本院卷第131 頁背面）
    ，則自應依民事訴訟法第384 條為被告戊○○敗訴之判決。
八、原告主張被告第一銀行、永豐銀行上開行為，侵害其消費寄
    託債權，致其受有前揭存款損失等情（本院卷第66頁），為
    被告第一銀行、永豐銀行以前開情詞否認。是本件爭點為：
    被告第一銀行、永豐銀行是否侵害原告消費寄託債權，致原
    告受有存款損失，而應負侵權行為損害賠償責任？
九、按民法第602 條第1 項規定「寄託物為代替物時，如約定寄
    託物之所有權移轉於受寄人，並由受寄人以種類、品質、數
    量相同之物返還者，為消費寄託。自受寄人受領該物時起，
    準用關於消費借貸之規定。」。次按88年修正前之民法第60
    3 條第1 、2 項規定「寄託物為金錢時，推定受寄人無返還
    原物之義務。但須返還同一數額。受寄人依前項規定僅須返
    還同一數額者，寄託物之利益及危險，於該物交付時，移轉
    於受寄人。」，修正後之同條規定為「寄託物為金錢時，推
    定其為消費寄託。」，其修正理由謂：「原條文第1 項關於
    消費寄託之意義，第602 條第1 項已有規定，為期簡明，爰
    修正為『推定其為消費寄託』。寄託物為金錢時，準用關於
    消費借貸之規定，該金錢之所有權已移轉於受寄人，其利益
    與危險，當然移轉於受寄人，毋待規定，第2 項爰予刪除。
    」。再按「銀行接受無償存款，其與存戶間，乃屬金錢寄託
    關係，按寄託為金錢時，推定受寄人無返還原物之義務，僅
    須返還同一數額。又受寄人僅須返還同一數額者，寄託物之
    利益及危險，於該物交付時移轉於受寄人，為民法第603 條
    第1 項及第2 項所明定，本件存款倘確係被第三人所冒領，
    則受損害者乃上訴人銀行，被上訴人對於銀行仍非不得行使
    寄託物返還請求權，不能謂其權利已受侵害，而認銀行及其
    職員應對被上訴人負損害賠償責任。」，此有最高法院55年
    台上字第3018號判例可資參照。
十、經查：被告第一銀行、永豐銀行接受原告存款，渠等與原告
    即存款戶間係發生消費寄託關係，此已為兩造所不爭執。依
    前揭說明，寄託物為金錢時，準用關於消費借貸之規定，該
    存款之所有權已移轉於受寄人即被告銀行，又本件存款既如
    前述係被告戊○○以上開偽造之印章所冒領，則受損害者應
    係被告銀行，而非原告受有存款損失，故原告主張其受有存
    款損失，請求侵權行為損害賠償云云，並無可採。至原告固
    主張被告銀行將存款交付被告戊○○，被告銀行有未盡善良
    管理人注意義務之過失，且對原告不生清償之效力云云，然
    按「銀行接受定期存款 (即銀行法第八條之定期存款)者 ，
    其與存款戶間係發生消費寄託關係。依民法第603 條第1 項
    規定，銀行固負有返還同一數額之金錢於存款戶之義務，存
    款如為第三人憑真正之存單及印章所冒領，依其情形得認該
    第三人為債權之準占有人，且銀行不知其非債權人者，依民
    法第310 條第2 款規定，銀行得對存款戶主張有清償之效力
    。存款戶即不得請求銀行返還同一數額之金錢，銀行亦不負
    侵權行為或債務不履行之損害賠償責任。倘該第三人非債權
    之準占有人或銀行明知該第三人非債權人，亦無民法第310
    條第1 款及第3 款所定情事，則銀行向第三人為清償，對於
    存款人即不生清償之效力。存款戶自非不得行使寄託物返還
    請求權，請求銀行履行債務，亦不發生侵權行為或債務不履
    行之問題。」，此有最高法院81年度台上字第1875號裁判參
    照。是依前揭說明，因被告銀行是否已依與原告所訂定之消
    費寄託契約，提出給付，而生清償之效力乙節，既與侵權行
    為損害賠償請求權無涉，故原告執此主張，自無可採。
十一、綜上所述，原告本於侵權行為之法律關係，請求被告戊○
      ○給付4,092,553 元，及自起訴狀繕本送達之翌日（97年
      3 月21日）起至清償日止，按年息百分之5 計算之利息，
      洵屬正當，應予准許。原告雖陳明願供擔保請准宣告假執
      行，惟被告戊○○對於訴訟標的既於言詞辯論時為認諾，
      自應依民事訴訟法第389 條第1 項第1 款依職權宣告假執
      行，故原告聲請供擔保假執行，僅係促請法院注意依職權
      宣告假執行，核予敘明。另原告以被告第一銀行、永豐銀
      行之受僱人未確實核對原告留存之印鑑，致原告受有存款
      遭盜領之損害，主張被告銀行應負侵權行為損害賠償責任
      云云，為無足採。被告第一銀行、永豐銀行抗辯該存款之
      所有權已移轉於被告銀行，受損害者應係被告銀行，而非
      原告受有存款損失等語，即屬可信。從而，原告本於侵權
      行為之法律關係提起本件之訴，請求被告第一銀行給付4,
      016,553 元，被告永豐銀行給付76,000元，及均自起訴狀
      繕本送達之翌日起至清償日止，按年息百分之5 計算之利
      息，即屬無據，請求不應准許，自應駁回其訴。而原告對
      被告第一銀行、永豐銀行之訴既經駁回，其對被告第一銀
      行、永豐銀行假執行之聲請亦失所附麗，應併予駁回。
十二、本件因事證已臻明確，兩造其餘攻擊、防禦方法及證據資
      料之主張，核與判決結果不生影響，爰不逐一論駁，併予
      敘明。
十三、據上論結：本件原告之訴為一部有理由，一部無理由，依
      民事訴訟法第79條、第384 條、第389 條第1 項第1 款，
      判決如主文。
中    華    民    國    97    年    11    月    20    日
                  民事第四庭  法  官  郭瓊徽
上為正本，係依原本作成。
如不服本判決，應於送達後20日內，向本院提出上訴狀並表明上
訴理由，如於本判決宣示後送達前提起上訴者，應於判決送達後
10日內補提上訴理由書（須附繕本）。
中    華    民    國    97    年    11    月    20    日
                              書記官簡文清
附表
┌──┬────────────────┐
│編號│偽造之支票                      │
├──┼────────────────┤
│1   │付款人：第一商銀行灣內分行      │
│    │發票人：濬泰科技股份有限公司    │
│    │        張佩芬                  │
│    │面  額：新台幣參拾柒萬壹佰元    │
│    │發票日：94年12月10日            │
│    │票  號：QB0000000               │
├──┼────────────────┤
│2   │付款人：第一商銀行灣內分行      │
│    │發票人：濬泰科技股份有限公司    │
│    │        張佩芬                  │
│    │面  額：新台幣參萬元            │
│    │發票日：94年12月13日            │
│    │票  號：QB0000000               │
├──┼────────────────┤
│3   │付款人：第一商銀行灣內分行      │
│    │發票人：濬泰科技股份有限公司    │
│    │        張佩芬                  │
│    │面  額：新台幣肆拾伍萬貳仟壹佰元│
│    │發票日：95年3月15日             │
│    │票  號：QB0000000               │
├──┼────────────────┤
│4   │付款人：第一商銀行灣內分行      │
│    │發票人：濬泰科技股份有限公司    │
│    │        張佩芬                  │
│    │面  額：新台幣肆拾伍萬壹仟陸佰元│
│    │發票日：95年7月29日             │
│    │票  號：QB0000000               │
├──┼────────────────┤
│5   │付款人：第一商銀行灣內分行      │
│    │發票人：濬泰科技股份有限公司    │
│    │        張佩芬                  │
│    │面  額：新台幣肆拾萬元          │
│    │發票日：95年10月5日             │
│    │票  號：WA0000000               │
└──┴────────────────┘


司法院資訊處製作；財團法人民間司法改革基金會備份。
